【裁判字號】    98,易,136
【裁判日期】    980617
【裁判案由】    竊佔
【裁判全文】
臺灣臺中地方法院刑事判決               98年度易字第136號
公  訴  人  臺灣臺中地方法院檢察署檢察官
被      告  卯○○
上列被告因竊佔案件，經檢察官提起公訴（97年度偵字第13724
號），本院判決如下：
    主    文
卯○○共同犯竊佔罪，處拘役伍拾日，如易科罰金，以銀元佰
元即新臺幣玖佰元折算壹日；減為拘役貳拾伍日，如易科罰金，
以銀元佰元即新臺幣玖佰元折算壹日。
    犯罪事實及理由
一、本案犯罪事實：
    卯○○及其妻林陳雯佳（林陳雯佳部分應由檢察官另行偵辦
    處理）均明知渠等並無在坐落臺中縣烏日鄉○○○段62-77
    地號土地（下稱系爭土地）上使用之權限，亦未曾獲得系爭
    土地之共有人丑○○、辰○○○、丙○○、辛○○（起訴書
    誤載為林南洋）、寅○○、戊○妹、己○○、庚○○、甲○
    ○、壬○○、癸○○、丁○○、乙○○、子○○、巳○○等
    人之同意，竟因尋覓固定居住場所不易，而自民國94年間某
    日起，基於意圖為自己不法利益之犯意聯絡，占有、使用系
    爭土地上如附圖Ｂ所示區域（面積112平方公尺）之鐵架烤
    漆板造工寮及空地，作為生活起居及堆置拾荒物品之用，而
    繼續共同占用系爭土地上如附圖Ｂ所示區域迄今。卯○○自
    前述94年間某日起，另同時基於意圖為自己不法利益之單獨
    犯意，占有、使用系爭土地上如附圖Ａ所示區域（面積305
    平方公尺），而在該附圖Ａ所示區域內搭建布棚、設置神壇
    、放置個人起居用品及充作停車場之用，而繼續單獨占用系
    爭土地上如附圖Ａ所示區域至96年8、9月間止。
二、本案證據：
  (一)被告卯○○於95年12月10日警詢時供承：「（問：臺中縣烏
    日鄉○○○段62-77地號土地上放置神明是誰堆放？）我於
    94年間堆放。（問：該地現由何人占用？）我在使用。（問
    ：你使用該建物合法權源為何？有無契約？）沒有。（問：
    使用該建物有無支付租金或其他給付？由何人收取？）沒有
    。」等語（詳本院卷第72至73頁）；復於97年4月25日警詢
    時供承：「（問：臺中縣烏日鄉○○○段62-77地號土地上
    放置神明是誰堆放？何時開始堆放？）是我於94年間堆放。
    （問：該土地所有人是誰？）我不知道。」等語（詳警卷第
    5頁背面至第6頁）；再於本院98年6月3日審理時供承：「附
    圖Ａ所示的空地，我先前是有使用，但告訴人方面跟我說地
    是他們的之後，我就搬走了，我當時是搭布棚，布棚外作為
    停車之用。（問：就附圖Ａ部分之使用情形，是否如同告訴
    人所提出之照片所示？）（提示本院卷P74、75現場照片）
    是。」等語（詳本院卷第154頁背面）。
  (二)證人林陳雯佳於本院98年6月3日審理時具結證述：「（問：
    附圖Ｂ所示之鐵皮建物為何人使用？）是我本人使用。（問
    ：從何時開始使用該鐵皮建物？）我與被告差不多是從94年
    間開始使用附圖Ａ、Ｂ的部分，被告使用附圖Ａ部分，他自
    己在神壇後面有放一張行軍床。（問：你現在是否仍繼續使
    用附圖Ｂ的部分？）是，我現在仍住在這裡。（問：被告究
    竟是什麼時候將附圖Ａ所搭建之棚架及相關工作物遷除？）
    被告應該是在96年8、9月間就已經遷除了，另外於96年底再
    跟別人簽租約搬到別處居住。（問：既然你住在附圖Ｂ的地
    方，為何被告不跟你居住一起就好，為何仍要在外租屋？）
    因為附圖Ｂ的地方空間狹小，無法放置神壇，所以他另外租
    屋... （問：告訴人所提95年間前往現場拍攝照片，是否即
    為你所使用之情形？）（提示本院卷P76照片）是... （問
    ：附圖Ｂ的鐵皮屋及圍牆是何人建造的？）我不知道，我搬
    進去時就已經蓋好了。（問：你與被告是否感情不好協議分
    居？或只是因為被告必須看顧神壇，所以沒有與你們一同居
    住？）我們沒有協議分居，是因為被告要看顧神壇。被告沒
    有固定收入，平常不會給我們生活費，但是他會時常帶一些
    蔬果來給我們，也會常常來看我們；我跟女兒住在附圖Ｂ的
    部分，被告另外看顧神壇的生活模式，是我跟被告共同商量
    決定的。（問：你們當初使用附圖Ａ、Ｂ時，是否已知道土
    地為何人所有？）我們使用一開始就已經知道這塊土地是由
    一、二十人共有。（問：是否有取得土地所有人之同意？）
    我們並沒有取得土地所有人的同意... （問：BK3-262號機
    車是何人所有？）是我所有，也是我在使用... （問：附圖
    Ａ工作物沒有拆除之前，你們全家人煮飯、吃飯的地方何在
    ？）在附圖Ｂ的地方，被告吃飯的時候是過來附圖Ｂ的地方
    吃飯。」等語（詳本院卷第155至156頁）。
  (三)本院98年3月6日勘驗筆錄及勘驗現場照片5幀（詳本院卷第
    117至119頁、第137至139頁）。
  (四)系爭坐落臺中縣烏日鄉○○○段62-77地號土地之土地登記
    第二類謄本（詳本院卷第29至34頁）。
  (五)被告占用附圖Ａ、Ｂ區域之現場照片6幀（詳本院卷第74至
    76頁）。
  (六)臺中縣大里地政事務所98年4月3日里地測字第0980004465號
    函檢附之土地複丈成果圖（詳本院卷第127至128頁）。
  (七)車牌號碼BK3-262號機車之車號查詢重型機車車籍資料（詳
    本院卷第143頁）（待證事實為本院前往現場勘驗當時，停
    放在附圖Ｂ區域內之車牌號碼BK3-262號重型機車確為證人
    林陳雯佳所有）。
三、新舊法比較之說明：
  (一)按刑法第320條第2項之竊佔罪，為即成犯，於其竊佔行為完
    成時，罪即成立，以後之繼續佔據，乃狀態之繼續，非其行
    為之繼續，因竊佔行為以己力支配他人不動產時而完成，其
    後之繼續佔據，乃利用贓物之行為（最高法院66年台上字第
    3118號判例要旨可資參照）。是被告卯○○於94年間某日起
    竊佔系爭土地時，其竊佔之行為即已完成，而其行為後，刑
    法部分條文業於94年2月2日修正公布，並自95年7月1日起施
    行，茲將本件新舊法比較之部分說明如下。
  (二)修正後刑法第2條第1項規定，已將新舊法律適用之「從新從
    輕」原則，改採「從舊從輕」原則，而此規定僅係規範行為
    後法律變更所生新舊法律比較適用之準據法，並非實體刑罰
    法律，自不生行為後法律變更之比較適用之問題，應逕行適
    用新法第2條第1項之規定，為「從舊從輕」之比較。
  (三)刑法第28條於修正後已限縮於共同實行犯罪行為者，始成立
    共同正犯，並排除陰謀犯、預備犯之共同正犯，是修正後共
    同正犯之範圍已有減縮，自屬法律變更，而非僅屬純文字修
    正，應有新舊法比較適用之問題，本件被告之行為係屬實行
    階段之正犯，無論依修正前後之規定，皆成立共同正犯，依
    刑法第2條第1項前段，應依修正前刑法第28條規定論以共同
    正犯（最高法院97年度台上字第104號判決要旨供參）。
  (四)關於刑法第320條第2項法定刑為罰金部分，修正後刑法第33
    條第5款規定「罰金：新臺幣1000元以上，以百元計算之。
    」，與修正前刑法第33條第5款規定「罰金：1元以上。」不
    同。比較新舊法結果，以舊法較有利於行為人，故依刑法第
    2條第1項前段規定，自應適用行為時之法律即修正前刑法第
    33條第5款規定決定其罰金部分之法定刑。至於法定刑為罰
    金之提高標準之新舊法適用部分，被告行為後，刑法施行法
    增訂第1條之1，於95年6月14日公布，並於同年7月1日施行
    ；考其立法理由，係為因應94年2月2日修正公布、95年7月1
    日施行之刑法施行後，依刑法總則第33條第5款規定，罰金
    貨幣單位已改為新臺幣，是以分則編各罪所定罰金之貨幣單
    位，自應配合上開規定修正，為使罰金數額趨於一致，避免
    衍生新舊法比較適用問題，以緩和實務適用法律之衝擊，於
    不變動罰金數額之前提下，而為制定，換言之，刑法施行法
    第1條之1係在替代罰金罰鍰提高標準條例部分條文，與適用
    罰金罰鍰提高標準條例之結果相同，對於被告而言並不發生
    有利或不利之問題，僅係將貨幣單位由銀元改為新臺幣，並
    非法律變更刑度之條文，當無須就新舊法比較適用（臺灣高
    等法院暨所屬法院95年法律座談會刑事類提案第16至19號研
    討結果可資參照）。
  (五)依修正前刑法第41條第1項前段、罰金罰鍰提高標準條例第2
    條（現已廢止）之規定，有期徒刑、拘役易科罰金之折算標
    準，原以銀元100元、200元、300元折算1日，經依現行法規
    所定貨幣單位折算新臺幣條例第2條規定折算為新臺幣後，
    應以新臺幣300元、600元、900元折算1日，而刑法第41條第
    1項前段修正後，則規定為以新臺幣1000元、2000元或3000
    元折算1日，此因屬科刑規範事項之變更，其折算標準為裁
    判時所應諭知，自有就新舊法規定比較之必要，經比較新舊
    法結果，以修正前刑法第41條第1項前段、廢止前罰金罰鍰
    提高標準條例第2條之規定較有利於受刑人，應依刑法第2條
    第1項前段、修正前刑法第41條第1項前段，定其易科罰金之
    折算標準。
四、又查被告卯○○自94年間起竊佔系爭土地如附圖Ａ、Ｂ所示
    區域，犯罪時間係於96年4月24日以前，合於中華民國九十
    六年罪犯減刑條例第2條第1項規定之基準日之前，所宣告之
    刑又未逾有期徒刑1年6月，不在該條例第3條第1項所定排除
    減刑之列，應依該條例第2條第1項第3款之規定，減其刑期
    二分之一，並依該條例第9條規定，諭知易科罰金之折算標
    準。
五、應適用之法條：
    刑事訴訟法第299條第1項前段、第310條之1第1項，刑法第2
    條第1項前段、第28條（修正前）、第320條第2項、第41條
    第1項前段（修正前），刑法施行法第1條之1，中華民國九
    十六年罪犯減刑條例第2條第1項第3款、第7條、第9條，罰
    金罰鍰提高標準條例第2條（廢止前），現行法規所定貨幣
    單位折算新臺幣條例第2條。
中    華    民    國    98    年    6     月    17    日
                  刑事第十二庭  法  官  廖慧如
上正本證明與原本無異。
如不服本判決，應於送達後十日內向本院提出上訴狀（須附繕本
），上訴於臺灣高等法院臺中分院。上訴書如未敘述理由，應於
上訴期間屆滿後20日內補提理由書於本院。
                                書記官  張宏清
中    華    民    國    98    年    6     月    17    日
附錄本案論罪科刑法條
中華民國刑法第320條
意圖為自己或第三人不法之所有，而竊取他人之動產者，為竊盜
罪，處5年以下有期徒刑、拘役或5百元以下罰金。
意圖為自己或第三人不法之利益，而竊佔他人之不動產者，依前
項之規定處斷。
前二項之未遂犯罰之。


司法院資訊處製作；財團法人民間司法改革基金會備份。
